最高法院刑事判決　　　　　　九十四年度台上字第二八三二號
　　上　訴　人　乙○○
　　　　　　　　　　　　132.
　　選任辯護人　簡旭成律師
　　上　訴　人　辛○○
　　　　　　　　甲○○
　　共　　　同
　　選任辯護人　吳建勛律師
　　　　　　　　吳賢明律師
　　上　訴　人　戊○○
　　　　　　　　己○○
　　　　　　　　丙○○
　　　　　　　　　　　　號
　　　　　　　　丁○○
　　　　　　　　庚○○
上列上訴人等因貪污案件，不服台灣高等法院高雄分院中華民國
九十三年七月二十八日第二審更審判決（九十二年度上更(二)字第
三四０號，起訴案號：台灣澎湖地方法院檢察署九十年度偵字第
一七一號），提起上訴，本院判決如下：
    主  文
原判決撤銷，發回台灣高等法院高雄分院。
    理  由
本件原判決認定上訴人戊○○為澎湖縣馬公市第六屆市民代表會
（下稱馬公市代會）代表兼主席，上訴人己○○、辛○○、甲○
○、丙○○、乙○○、丁○○等六人為市代表，而上訴人庚○○
為該代表會之秘書，均為依據法令從事公務之人員。因澎湖縣馬
公市公所曾於民國八十八年度（八十七年七月一日起至八十八年
六月三十日止）之總預算內，編列有馬公市代會十二位代表之代
表進修費用共計新台幣（下同）二十四萬元（即每位代表編列二
萬元），因該項預算若於年度屆滿未執行，除辦理留用外必須依
法繳回國庫。詎身為主席之戊○○與代表己○○、辛○○、甲○
○、丙○○、乙○○、丁○○等人明知自己並無修習任何電腦訓
練課程之真意，竟均意圖為自己不法之所有，共同利用職務上機
會詐取財物之犯意聯絡，於八十八年二月底某日，與知情之代表
會秘書庚○○，在馬公市代會四樓小型會議室商討市代會工作項
目而知悉有該筆預算經費時，各同意利用職務上之機會，以形式
上虛偽辦理代表電腦進修課程，再持不實支出單據核銷帳款之方
式，共同詐取該筆已編列之預算經費。戊○○隨即指示庚○○著
手辦理，而庚○○基於使不知情之組員洪寶笑（已判決無罪確定
）登載不實之概括犯意，於同年三月初某日即告知洪寶笑稱馬公
市代會代表已經決議決定辦理「馬公市民代表電腦進修計畫」，
訓練單位為設於馬公市○○路六號之「衛星資訊電腦廣場」，使
洪寶笑以簽呈循公文流程辦理之，洪寶笑遂於同年三月間先委請
知情之「衛星資訊電腦廣場」負責人陳信發（未據起訴）擬妥「
澎湖縣馬公市民代表進修計畫書」一份，……。洪寶笑取得該進
修計畫書後，因不知上揭代表並無參加電腦進修之真意，亦無開
設電腦進修班之事實，即依庚○○之指示簽擬一份內容為「本會
為增進代表電腦知能常識，擬於議事業務業務費項下支付經費，
委請本市之衛星資訊電腦辦理研習（相關事宜詳如進修計畫書）
」之內容不實簽呈連同計畫書呈由秘書庚○○、主席戊○○批示
核可，足以生損害於馬公市代會。……己○○、辛○○、甲○○
、丙○○、乙○○、丁○○等六名代表虛以參加電腦進修研習課
程之名義，詐領該筆進修費用共十二萬元，除支出必要費用外（
即一千元營業稅），其餘款項則由各該代表各人取得（即每人分
得一萬九千元）。同年七月六日下午，庚○○即以支付該筆進修
費用為由，指示不知情之洪寶笑開立馬公市代會之十二萬元公庫
支票，洪寶笑以為己○○、辛○○、甲○○、丙○○、乙○○、
丁○○等六人均已至「衛星資訊電腦廣場」進行電腦進修課程，
乃依庚○○之指示辦理，使洪寶笑在其職務上所掌公文書之支出
傳票上，虛偽填載製票日期為八十八年六月三十日，及記載支出
「付衛星資訊電腦廣場代表電腦研習教學費十二萬元」等字樣，
而使該不實之事項登載於該公文書上，再呈交庚○○、戊○○蓋
章核示，足以生損害於馬公市代會，並交付之前依庚○○指示所
簽發之馬公市代會所有澎湖縣農會票號０一二八二九號、發票日
八十八年六月三十日、受款人「衛星資訊電腦廣場」、用途「代
表電腦研習教學費」、面額十二萬元之公庫支票一紙予庚○○，
庚○○取得該紙公庫支票後，同日隨即前往「衛星資訊電腦廣場
」找知情之負責人陳信發，並央求陳信發代為提示領款及業務上
簽發一紙同額之不實之統一發票一張，以為報銷費用憑證，陳信
發因曾維修馬公市代會之電腦設備及為往後可取得相類似業務之
目的，乃同意代為領取並簽發不實之統一發票。陳信發即於該公
庫支票背面受款簽章處蓋用「衛星資訊電腦廣場」章後，前往澎
湖縣農會領得現金十二萬元，待返回「衛星資訊電腦廣場」，即
將該十二萬元現金當場交予庚○○秘書點收，而庚○○於收得該
筆現金後，亦即抽出六千元交予陳信發作為稅金支出，而陳信發
則將事前由不知情之林秀蘭開立完成之由「衛星資訊電腦廣場」
所出具不實之票號ＶＫ00000000號、日期「八十八年六
月」、品名為「市民代表電腦研習教學」、數量為「六人」、單
價「二萬元」、金額「十二萬元」之二聯式統一發票一紙交予庚
○○，待庚○○取得上開發票及現金十一萬四千元後，即返回馬
公市代會，先將該統一發票交予洪寶笑，由洪寶笑將上開不實之
統一發票黏貼於「澎湖縣馬公市民代表會黏貼憑證用紙」上據以
報帳，庚○○並將每位代表分得之一萬九千元（各扣除一千元營
業稅）交予己○○、辛○○、甲○○、丙○○、乙○○、丁○○
六人，嗣於八十九年十二月間經法務部調查局澎湖縣調查站據報
循線而查獲上情等情。因而撤銷第一審關於戊○○、甲○○、丁
○○、己○○、丙○○、辛○○、乙○○、庚○○部分之科刑判
決，改判變更檢察官起訴法條，依牽連犯關係，從一重論處上訴
人戊○○、甲○○、丁○○、己○○、丙○○、辛○○、乙○○
、庚○○共同依據法令從事公務之人員，利用職務上之機會詐取
財物罪刑，固非無見。
惟查：(一)、有罪之判決書，對於被告有利之證據不採納者，應說
明其理由，為刑事訴訟法第三百十條第二款所明定。故有罪判決
書對於被告有利之證據，如不加採納，必須說明其不採納之理由
，否則即難謂非判決不載理由之違法。上訴人戊○○等自始否認
有上開犯行。據已判決無罪確定之共同被告洪寶笑於一審審理時
供稱：「（提示八十八年三月二日之簽呈及支出傳票各一份）都
是我製作。」於詢以八十八年六月三十日簽的公庫支票是否妳簽
的（提示）？答：「是的。」再詢以這支出傳票及公庫支票妳如
何簽發？答：「廠商拿統一發票，我就根據發票製作支出傳票，
並且簽發公庫支票。這是我的業務，所以我要製作上開傳票及支
票，一定要看到發票或收據才會製作。」「統一發票是廠商送來
的，……。」「支票是廠商來領，要蓋店章及負責人章。」等語
（見一審卷第一五一、一五二頁）。而其所製作之澎湖縣馬公市
代會黏貼憑證用紙用途說明「研習教學費（代表電腦研習）十二
萬元。」黏貼之憑證即衛星資訊電腦廣場簽發之ＶＫ00000
000號統一發票（收執聯），載明製作日期「八十八年六月日
」、買受人「馬公市民代表會」、品名「市民代表電腦研習教學
」；及八十八年六月三十日之支出傳票，摘要欄載明「付衛星資
訊電腦廣場代表電腦研習教學費十二萬元。」同日並付該廣場電
腦款三萬七千八百元，合計十五萬七千八百元（見法務部調查局
澎湖縣調查站（下稱澎湖縣調查站）調查卷）；暨出票日八十八
年六月三十日，付代表電腦研習教學費十二萬元；付電腦款三萬
七千八百元之馬公市代會第０一二八二九、０一二八三０號公庫
存根內加蓋「衛星資訊電腦廣場」印戳及其負責人陳信發印章簽
收（見一審卷第一０二、一０三頁）。且證人即衛星資訊電腦廣
場會計林秀蘭於澎湖縣調查站最初調查時即已供證ＶＫ0000
0000號統一發票是其所簽發（見澎湖縣調查站調查卷第六頁
）。嗣於偵查中復結證：「（提示票號一二八二九號公庫支票，
問：是否妳收取？）是的，而且是我提示。」「（問：支票提示
後，是否領出來？）有的，我全部領出來，交給老闆（指陳信發
）。」「（問：老闆有將錢交給誰？）我不清楚。」（見偵查卷
第三五、三七頁）繼於原法院更一審調查時結證：「（提示ＶＫ
00000000號統一發票）是我開的，開立後送到代表會，
後來代表會通知我去領支票，領支票之後去領現金，領回來後放
在公司裡，公司現款都由老闆處理，……。」於詢以庚○○有否
拿支票去資訊廣場給妳？答：「沒有，公庫支票是我到代表會跟
會計拿的。」於原審更二審審理時亦為相同之證述，而於詢以（
領）回來以後錢交給誰？更結證：「交給陳信發。」證人陳信發
亦結證：「錢提領下來後，先交給我媽媽處理，……沒有交給市
代會。」（見原審更一字第二五八號卷一第一一七、一一九頁、
原審更二字第三四０號卷一第一一三頁、卷二第五五、五六、六
十頁）。另有衛星資訊電腦廣場於其「營業人媒體申報清單」內
記載八十八年六月銷售金額十二萬元，簽發ＶＫ0000000
0號統一發票；及銷售金額三萬七千八百元，簽發ＶＫ0000
0000號統一發票在卷可資佐證（見偵查卷第二九頁）。綜上
卷內證據資料，足以證明馬公市代會承辦人洪寶笑係於八十八年
六月三十日依據其之前即同年三月二日所擬委請衛星資訊電腦廣
場辦理代表電腦研習教學經庚○○核轉由戊○○批「可」之簽呈
及該廣場請領研習教學費所提上開統一發票等件而製作支出傳票
，並簽發馬公市代會在澎湖縣農會第０九五四一七號帳戶，八十
八年六月三十日期，面額十二萬元之第０一二八二九號及面額三
萬七千八百元之第０一二八三０號之公庫支票（見偵查卷第二七
、二八頁）交付證人林秀蘭，經林秀蘭提示領取現金交予陳信發
等事實。而非原判決事實所載係庚○○於八十八年七月六日下午
指示不知情之洪寶笑開立上開公庫支票，使其在支出傳票上虛偽
填載製票日期為八十八年六月三十日及記載支出「付衛星資訊電
腦廣場代表電腦研習教學費十二萬元」等字樣，而使該不實之事
項登載於該公文書上，……並交付之前依庚○○指示所簽發之該
公庫支票交予庚○○，庚○○取得後，於同日將該公庫支票交由
陳信發兌領，並取得陳信發交付之上開統一發票，庚○○取得該
統一發票及現金十一萬四千元後，返回馬公市代會，將統一發票
交予洪寶笑，現金交予己○○、辛○○、甲○○、丙○○、乙○
○、丁○○各一萬九千元等情。原判決就上述有利於上訴人等之
證據資料，僅說明證人陳信發於原審更一審證述系爭國庫支票係
林秀蘭去提示領款云云，係事後迴護之詞，並非可採。置其餘之
證據於不論，復未說明何以不足憑採之理由，自有不載理由之違
法。(二)、原判決理由一(二)引據台灣澎湖地方法院檢察署檢察官發
交澎湖縣調查站查證系爭第０一二八二九號國庫支票提領情形，
經查證結果係八十八年七月六日陳信發持系爭國庫支票提領十二
萬元，有該站九十年四月十三日（九十）澎肅字第三七二號函附
系爭國庫支票可稽。因以證人林秀蘭於偵查中之上開證言與證人
陳信發所證述者不符，而認陳信發之證詞，較為可採云云。但證
人陳信發於原法院更一審調查時證述系爭國庫支票係林秀蘭去提
示領款等語（見原審更一字第二五八號卷一第一一三頁），核與
證人林秀蘭於偵查中之所證情節悉相符合。且澎湖縣調查站之上
開函說明二明載「澎湖縣馬公市代表會八十八年六月三十日所製
作傳票上之二筆業務費，均係『衛星資訊電腦廣場』業者陳信發
持馬公市代表會公庫支票（帳號：澎湖縣農會０九五四一七號）
，以現金方式提領。另『代表電腦研習教學』業務費金額新台幣
十二萬元提領時間為八十八年七月六日，『電腦款』業務費（金
額三萬七千八百元）提領時間為八十八年七月七日，二筆公庫支
票（檢附支票影本）均為八十八年六月三十日開立，……。」（
見偵查卷第二五－二八頁）其中有關系爭公庫支票之開立（簽發
）及收取時間係八十八年六月三十日，與證人洪寶笑、林秀蘭之
上開證述亦相符合。又原判決理由一(二)認定證人林秀蘭係陳信發
僱用之會計，提領支票、存匯款、記帳應係其日常反覆為之的工
作，……系爭公庫支票之提領，亦係其日常反覆為之的工作……
云云。則證人林秀蘭對其親身經驗之事務，當知之甚稔，其於澎
湖縣調查站、偵查中及原法院更一審調查時之上開證詞自足憑採
，原判決並未說明何以不足採信之理由，僅以證人陳信發於原法
院更一審調查時之所證，係事後迴護之詞，並非可採，仍認系爭
公庫支票係陳信發自己前往提示領款，難謂與證據法則無違。(三)
、卷內之筆錄或其他文書可為證據者，審判長應向當事人、代理
人、辯護人或輔佐人宣讀或告以要旨，刑事訴訟法第一百六十五
條第一項定有明文。原判決憑以認定證人陳信發將十一萬四千元
交給庚○○，庚○○於取得該十一萬四千元後，交予己○○、辛
○○、甲○○、丙○○、乙○○、丁○○各一萬九千元有填單具
領該款云云（見原判決理由一(三)）。稽之卷內資料，上開單據，
原審並未予提示上訴人等或宣讀或告以要旨，其所踐行之訴訟程
序，即難謂為合法。上訴人等上訴意旨執以指摘原判決不當，非
無理由，應認仍有撤銷發回更審之原因。
據上論結，應依刑事訴訟法第三百九十七條、第四百零一條，判
決如主文。
中　　華　　民　　國　九十四　年　　五　　月　二十七　日
                      最高法院刑事第十一庭
                          審判長法官  洪　清　江
                                法官  石　木　欽
                                法官  李　伯　道
                                法官  韓　金　秀
                                法官  林　勤　純
      本件正本證明與原本無異
                                      書  記  官
中　　華　　民　　國　九十四　年　　六　　月　　六　　日
                                                      Ｌ
